【裁判字號】    97,交上訴,808
【裁判日期】    980730
【裁判案由】    遺棄等
【裁判全文】
臺灣高等法院臺中分院刑事判決       97年度交上訴字第808號
上  訴  人
即  被  告  丁○○
輔  佐  人  戊○○
即被告之兄            1號
指定辯護人  本院公設辯護人  乙○○
上列上訴人因遺棄等案件，不服臺灣彰化地方法院96年度交訴字
第106號，中華民國97年2月12日第一審判決（起訴案號：臺灣彰
化地方法院檢察署96年度偵字第3047號），提起上訴，本院判決
如下：
      主  文
上訴駁回。
      犯罪事實
一、丁○○因中度智能不足，其認知、知覺、理解、判斷及自我
    控制能力受損，致其辨識行為違法之能力顯著降低，為精神
    耗弱之人。其於民國（下同）95年11月1日下午5時多分許，
    騎乘腳踏車沿彰化縣竹塘鄉○○村○○路自北往南方向逆向
    行駛於南往北之車道上，行經竹五路與文昌路交岔路口時，
    本應注意慢車行駛在未劃設慢車道之道路，應靠右側路邊行
    駛，且不得任意停放，依卷附現場照片所示肇事地點路面平
    坦，無障礙物，並無不能注意之情事，詎竟疏未注意，因內
    急，竟將腳踏車停在該南往北之車道上（未緊靠路邊）小解
    ，適有鄭清江所騎乘車號G2Y-785號之重型機車沿彰化縣竹
    塘鄉○○村○○路自南往北方向右轉駛來，亦疏於注意車前
    狀況，並隨時採取必要之安全措施，於右轉彎後，突見丁○
    ○停於車道上小解，閃避不及，致G2Y-785號機車右前側撞
    擊腳踏車之左前側，鄭清江因而人車倒地滑行於路面中線，
    受有頭部外傷併右側硬腦膜下腔出血及蜘蛛膜下腔出血血腫
    及顱內出血、呼吸衰竭、尿前症出血等傷害。丁○○於肇事
    後，明知肇事現場並無其他車輛或行人經過，而鄭清江受上
    述嚴重傷害後倒於路邊，屬無自救力之人，依道路交通事故
    處理辦法之規定，發生道路交通事故，駕駛人或肇事人如遇
    有人受傷者，應迅予救護，並儘速通知消防機關，不得任意
    移動肇事車輛及現場痕跡證據，竟另基於遺棄之故意，不為
    必要之扶助、保護，即行逃逸，事後並將肇事腳踏車丟棄在
    彰化縣二林鎮○○里路中巷原成大排水溝內。嗣經警調閱監
    視器畫面後，循線查獲。鄭清江則因羅麗芬路過發覺發打11
    0派救護車送財團法人彰化基督教醫院二林分院急救，於95
    年11月18日下午4時10分許，因前述車禍所受傷害，不治死
    亡。
二、案經鄭清江之女己○○訴請臺灣彰化地方法院檢察署檢察官
    偵查起訴。
    理  由
壹、證據能力部分：
    按被告以外之人於審判外之陳述，雖不符前四條之規定，而
    經當事人於審判程序同意作為證據，法院審酌該言詞陳述或
    書面陳述作成時之情況，認為適當者，亦得為證據。當事人
    、代理人或辯護人於法院調查證據時，知有第一百五十九條
    第一項不得為證據之情形，而未於言詞辯論終結前聲明異議
    者，視為有前項之同意，刑事訴訟法第159條之5定有明文。
    檢察官、被告、辯護人、輔佐人對本案下列所引之供述證據
    及文書證據，於本院審理時均無異議，本院審酌該等證據作
    成時之情況均無何不當，咸有證據能力，合先敘明。
貳、實體部分：
一、訊據被告丁○○固坦承在上揭時、地逆向騎乘腳踏車，因內
    急暫時停車而與被害人鄭清江發生車禍，致被害人鄭清江人
    車倒地後，於95年11月18日不治死亡，且其於車禍後並未報
    警，即牽腳踏車回家，途中因腳踏車壞掉才將腳踏車丟在路
    邊等情，惟矢口否認有何過失致死及遺棄罪之犯行，辯稱：
    伊當時因內急緊靠於路邊小解，係被害人鄭清江疏未注意車
    前狀況撞到伊滑倒，伊因為當時褲子濕掉所以才要回家云云
    。經查：
  被告丁○○於95年11月1日下午5時多許，騎乘腳踏車沿彰化
    縣竹塘鄉○○村○○路自北往南方向逆向行駛，行經竹五路
    與文昌路交岔路口時，因內急而將腳踏車停在車道上，脫下
    外褲準備小解時，適有被害人鄭清江所騎乘車號G2Y-785號
    之重型機車亦沿彰化縣竹塘鄉○○村○○路自南往北方向右
    轉駛來，突見被告丁○○停於車道上小解，閃避不及而發生
    擦撞，致人車倒地滑行至路面中線，鄭清江受有頭部外傷合
    併硬腦膜下腔出血及蜘蛛膜下腔出血、呼吸衰竭、尿前症出
    血之傷害等事實，有道路交通事故現場圖、監視器翻拍照片
    3張、現場照片及肇事車輛照片各14張、財團法人彰化基督
    教醫院診斷書1紙在卷可稽。
  被害人之女己○○於偵訊時陳述：他 (指被害人鄭清江)擔
    任雜工，當天正要下班要回家，沿竹五路往原斗方向行駛等
    語 (見相驗卷第52頁)，核與卷附道路交通事故現場圖標示
    G2Y-7 85號機車刮地痕走向暨左倒於刮地痕北側中央分向線
    附近相符，肇事當時被害人鄭清江騎乘G2Y-785號機車沿竹
    五路往原斗（南往北）方向順向車道直行應可認定。被告丁
    ○○於警訊時供稱：我從大姊家往五庄村，往南的方向行駛
    ．．，我騎腳踏車由北往南直行竹五路．． (見相驗驗卷第
    9、12頁)，於偵查時供稱：我當天到我大姊住處吃晚餐後騎
    腳踏車回家．． (見偵查卷第53頁 )，於原審法官訊問：為
    什麼要到對面去 (指對向車道 )？答稱：因為對面離我家庄
    頭比較近等語 (見原審卷第43頁 )，另證人羅麗芬於警訊證
    稱：我從竹塘鄉往二林的原斗方向走，牽腳踏車者是在我的
    右邊往我的後方行走等語 (見相驗卷第95頁 )，於偵查時結
    稱：我從竹塘鄉往二林的原斗方向走，我是靠右，牽腳踏車
    的人在我右後方，靠左往竹塘方向行走等語 ( 見相驗卷115
    頁 )，再警員甲○○調查本案所具之報告載述：．．報案人
    羅小姐詢問發現經過，．．並且有見到一人牽腳踏車往南方
    向行走．．，最後在距離事故現場約300公尺處的頂庄巷巷
    口發現有監視器鏡頭，．．，在該監視畫面95年ll月0l日17
    時39分23秒出現一民眾牽著變形的腳踏車出現畫面．．，肇
    事前被告丁○○騎腳踏車沿竹五路往竹塘（北往南）方向逆
    向行駛於南往北車道亦堪認定。
  依卷附肇事車輛照片及彰化縣警察局現場勘查報告所示，被
    告丁○○所騎乘之腳踏車遭撞擊後左側菜籃凹陷，左側下管
    及左前叉上端有多處刮擦痕，右前叉端已與前輪分離，足見
    撞擊力道甚大，倘如被告所言，其係停放於緊靠路邊之護欄
    前與被害人之機車發生擦撞，腳踏車應會偏斜而與護欄發生
    擦撞，惟經檢察官命警採集腳踏車左前叉上端之漆片（腳踏
    車為紅色）與護欄上所採集到之粉紅色漆片送請內政部警政
    署刑事警察局鑑驗結果，發現二者之漆片成分均不相似，有
    該局96年1月18日刑鑑字第0960000239號鑑定書在卷可參，
    足見被告所騎乘之腳踏車並未與護欄發生擦撞。又依被告丁
    ○○於95.12.15偵查時及本院履勘時供述之碰撞地點 (在南
    往北車道內，見相驗卷第18、69及本院卷第37頁)，對照卷
    附道路交通事故現場圖標示中央分向線處附近刮地痕及G2Y-
    785機車倒地終止位置，由撞擊點至G2Y-785機車倒地終止位
    置距離長達57.4公尺，撞擊點至刮地痕起點之距離則有48.
    4公尺，地面上無散落物與痕跡，此一跡象依力學推論邏輯
    上顯不成立。參酌被告警訊供稱：G2Y-785機車從南往北直
    行竹五路，我騎腳踏車由北向南直行竹五路，機車從我前面
    撞過來．．我沒下車直接跨在腳踏車上小便，．．那部機車
    撞倒我後失控，一扭一扭的跌倒，跌倒時駕駛人就躺在機車
    旁等語 (見相驗卷第9、12頁)及卷附道路交通事故現場圖所
    示G2Y-785機車倒地刮地痕及倒地終止位置在中央分向線處
    附近，堪認被害人騎乘之G2Y-785機車與被告所騎之腳踏車
    係在南往北車道內發生碰撞，撞擊位置應在刮地痕南端附近
    ，G2Y-785機車撞擊被告所騎腳踏車後失控倒地滑行至中央
    分向線處，被告所辯伊緊靠路邊小解（即護欄前）與被害人
    之機車發生擦撞等語，尚難採信。
  再依上述G2Y-785機車及被告所騎腳踏車肇事前行進方向及
    碰撞地點，並參酌卷附肇事車輛照片及彰化縣警察局現場勘
    察報告，肇事之腳踏車左前側及左側下管均有刮擦痕，G2Y-
    785號之重型機車前擋板右側亦有刮擦痕，高度差不多，G2Y
    -785號機車車頭右側撞擊損壞，以及左倒滑行致左前擋版、
    左前車燈、左後視鏡背面刮擦痕，腳踏車下管刮擦痕、前叉
    右側支撐桿與前輪輪軸鬆脫、左前叉刮擦痕，可見G2Y-785
    機車係右前側撞擊腳踏車左前側後失控向左倒地滑行，致G2
    Y-785機車右前側塑膠板破裂及左前擋板、左前車燈、左後
    視鏡背面刮擦痕，以及腳踏車左前叉刮擦凹痕、下管刮擦痕
    、前叉右側支撐桿與前輪輪軸鬆脫。證人即彰化縣警察局芳
    苑分局員警廖健宏於原審法院審理時亦證稱：「（本件可否
    確認機車與腳踏車車體碰撞的位置？）我們是先從派出所所
    調閱的資料與筆錄來看，認為機車與腳踏車疑似有碰撞的現
    象，我們有針對相關高度來研判，在我們勘察報告中腳踏車
    編號A（相片編號12）、E（相片編號17）及機車編號1的高
    度比較相近，有可能是機車右前側，與腳踏車的左前側菜籃
    的地方比較有可能，因為機車左側都是刮地痕跡，所以是左
    側倒地，右前側有出現粉紅色的粉末，所以有可能是右前側
    撞擊；腳踏車的部分，如果是從右邊的力量來的話，不可能
    會有照片中的撞擊情形，腳踏車左側菜籃變形蠻嚴重的，應
    該是左側撞擊之後，右側的力量才有可能跳開，我們針對菜
    籃整個凹陷進去的狀態，菜籃凹陷進去的情況比較像新的損
    害，就我們看整個車體來看，包含前車輪部分，受到外來的
    力量，應該是由左側來的。」、「（從你的鑑識經驗來看，
    可否確認是機車右側撞擊到腳踏車左側？）應該可以確定，
    以腳踏車整體受損的情況來看，應該是由左邊側撞的可能性
    比較高。」等語。
  按慢車應在劃設之慢車道上靠右順序行駛，在未劃設慢車道
    之道路，應靠右側路邊行駛；慢車不得任意停放，應在規定
    地點或劃設之標線以內，順序排列，道路交通安全規則第12
    4條第2項、第131條參照。被告丁○○騎乘屬於慢車之腳踏
    車理應遵守上開規定，依卷附道路交通事故現場圖及照片所
    示肇事地點路面平坦，並無障礙物，並無不能注意之情事，
    詎被告丁○○竟未注意，未緊靠右側路邊行駛，侵入對向車
    道逆向行駛，且未緊靠路邊停放，致被害人鄭清江騎乘G2Y-
    785機車由南往北方向向右轉彎後疏未注意，G2Y-785機車之
    右前側撞擊腳踏車左前側後失控向左倒地滑行，鄭清江因而
    受有頭部外傷併右側硬腦膜下腔出血及蜘蛛膜下腔出血血腫
    及顱內出血、呼吸衰竭、尿前症出血等傷害，經送往財團法
    人彰化基督教醫院二林分院急救，於95年11月18日下午4時
    10分仍因顱內出血及心肺衰竭而死亡，有臺灣彰化地方法院
    檢察署勘驗筆錄、驗斷書、相驗屍體證明書、相驗照片5幀
    在卷可按。被告丁○○就本件車禍之發生自有過失，並不因
    被害人鄭清江有疏未注意警戒車前狀況之過失而免除其過失
    責任，本件經送請中央警察大學鑑定結果亦認被告丁○○騎
    腳踏車逆向行駛南往北車道，因內急臨時停於車道內小便為
    肇事主因，被害人鄭清江未注意車前狀況，為肇事次因，益
    徵被告之行為確有過失，其過失與被害人之死亡間顯有相當
    因果關係。
  被告丁○○於警訊時供稱：跌倒時駕駛人就倒在機車旁邊，
    我沒有見到他起來等語，於偵查時供稱：當時天色晚，路旁
    都沒有人也沒有住家等語，且依上述被害人所受之傷，堪認
    被害人因本件車禍倒地後，已陷於無自救力之情形，且除被
    告外無他人可救護。又道路交通事故管理辦法第3條第2款規
    定：「發生道路交通事故，駕駛人或肇事人應先為下列處置
    ：二、有受傷者，應迅予救護，並儘速通知消防機關。」，
    而所謂「道路交通事故」，依同法第2條第1款之規定，係指
    「車輛或動力機械在道路上行駛，致有人受傷或死亡，或致
    車輛、動力機械、財物損壞之事故。」，另道路交通管理處
    罰條例第3條第8款規定：「車輛：指在道路上以原動機行駛
    之汽車（包括機器腳踏車）或以人力、獸力行駛之車輛。」
    ，被告騎乘腳踏車肇事，自應遵守受開道路交通事故管理辦
    法之規定，應對於受傷者迅予救護，其竟未為必要之救護或
    其他保護措施，而逕自牽移腳踏車逃逸，遺棄逃逸犯行應堪
    認定。
  綜上所述，本件事證明確，被告所辯顯係脫卸之詞，不足採信
    ，其犯行應堪認定。
二、本件被告係騎腳踏車肇事，非駕駛動力交通工具肇事，核其
    所為，係犯刑法第276條第1項之過失致死罪及第294條第1項
    之普通遺棄罪，按被害人鄭清江於95年11月18日死亡如上述
    ，惟刑法第294條第2項之遺棄致死罪，其成立須被告之遺棄
    行為與被害人之死亡結果間有因果關係為必要，倘無論被告
    是否施予扶助，均不免被害人死亡結果之發生，即難科以被
    告遺棄致死之刑責，查本件車禍之發生係95年11月1日下午5
    時多，而被害人鄭清江死亡之時間為95年11月18日下午4時
    10分，有相驗屍體證明書可證，足見被害人鄭清江並非於送
    醫急救後因不及救治而隨即死亡，參以被害人鄭清江於本件
    車禍後受有頭部外傷併右側硬腦膜下腔出血及蜘蛛膜下腔出
    血血腫及顱內出血、呼吸衰竭、尿前症出血等傷害，並因心
    肺衰竭及顱內出血而死亡，有財團法人彰化基督教醫院診斷
    證明書、相驗屍體證明書在卷可稽，可見被害人當時傷勢甚
    重，並無積極證據證明肇事當時被告立即將被害人送醫救助
    即可免除被害人死亡，核被告所為與刑法第294條第2項之遺
    棄致死罪不符。被告所犯上開二罪間犯意各別，構成要件互
    異，應予分論併罰。又原審法院將被告丁○○送請財團法人
    彰化基督教醫院精神科鑑定，經該院覆函表示：「個案於鑑
    定時之表現為智能不足，無明顯精神症狀，由病史及臨床表
    現判斷，個案於犯行時之智能狀態應與鑑定時相類似。依心
    理測驗結果顯示，個案之智能屬於中度智能障礙，依臺灣精
    神醫學會之判斷標準，中度智能障礙者的精神狀態屬過去所
    謂之『精神耗弱』。意即個案因智能不足，其辨識行為違法
    或依辨識而行為之能力，顯著較一般人為低。」，有該院精
    神科彰基精鑑字第960700 04號精神鑑定報告書1份在卷可稽
    ，被告並領有中華民國身心障礙手冊附卷足憑，足認被告於
    案發時因智能不足，致其辨識行為違法之能力顯著降低，爰
    均依刑法第19條第2項規定減輕其刑。原審審酌被告無任何
    前科紀錄，素行尚佳，及其過失之程度、所生之危害及尚未
    賠償被害人家屬達成民事和解等一切情狀，依刑法第276條
    第1項、第294條第1項、第19條第2項等規定，分別科處被告
    有期徒刑8月 (過失致死)、4月，就4月部分並諭知易科罰金
    之折算標準，並均依中華民國96年罪犯減刑條例第2條第1項
    第3款規定各減輕其宣告刑2分之1及諭知易科罰金之折算標
    準暨定其執行刑及諭知易科罰金之折算標準，核其認事用法
    量刑均無不當，被告上訴否認犯罪並無理由，應予駁回。
三、據上論斷，應依刑事訴訟法第368條，判決如主文。
    本案經檢察官丙○○到庭執行職務。
中    華    民    國    98    年    7    月    30    日
            刑事第九庭  審判長法  官  江  德  千
                              法  官  許  旭  聖
                              法  官  康  應  龍
以上正本證明與原本無異。
遺棄部分得上訴
如不服本判決應於收受送達後十日內向本院提出上訴書狀，其未
敘述上訴之理由者，並得於提起上訴後十日內向本院補提理由書
（均須按他造當事人之人數附繕本）「切勿逕送上級法院」。
                              書記官  陳  振  海
中    華    民    國    98    年    7    月    30    日


司法院資訊處製作；財團法人民間司法改革基金會備份。
